臺灣高雄地方法院民事判決　　　　　　　94年度訴字第1781號
原　　　告　乙○○
被　　　告　甲○○
　　　　　　　　　　　號
訴訟代理人　蘇吉雄律師
　　　　　　陳雅娟律師
當事人間分配表異議之訴事件，本院於民國94年10月6 日言詞辯
論終結，判決如下：
    主      文
原告之訴駁回。
訴訟費用由原告負擔。
    事實及理由
一、原告主張：本院93年度執字第48913 號強制執行事件，執行
    拍賣訴外人蘇聰熙、李鳳琴所有坐落高雄縣彌陀鄉○○段56
    5 號之應有部分20014 分之1000及20014 分之1100（下稱系
    爭土地），於民國94年4 月1 日，由訴外人吳孫葉以新台幣
    （下同）1,835,000 元拍定。被告對訴外人蘇聰熙、李鳳琴
    訴請返還價金5,500,000 元，於94年5 月31日，始經本院以
    93年度重訴字第415 號民事判決，該民事判決係於94年5 月
    31日即上開執行標的物拍定後始製作完畢，被告於斯時始取
    得債權證明文件，依強制執行法第32條規定，不得優先受償
    ，僅得與其他普通債權人按其數額平均受償，詎被告竟以第
    1 順位抵押債權5,500,000 元參與分配並優先受償，要屬無
    據，爰依強制執行法第41條規定提起本訴等語。並聲明求為
    判決：本院93年度執字第48913 號強制執行事件，被告所得
    分配之金額1,781,794 元應減為1,256,338 元，並將減少之
    525,456 元改分配予原告。
二、被告則以：被告於93年11月15日即以其係系爭土地第1 順位
    抵押權人身份，具狀聲明參與分配，依強制執行法第34條第
    2 項、第3 項規定，不論債權是否已屆清償期，均得聲明參
    與分配，且法院亦應依職權通知抵押權人參與分配，並就已
    知債權金額列入優先分配，是原告提起本件分配表異議之訴
    ，殊屬無據等語，資為抗辯。並聲明：駁回原告之訴。
三、兩造不爭執事項：
（一）被告與訴外人蘇聰熙、李鳳琴於85年3 月11日訂立「出賣
      不動產杜絕契約」（下稱系爭契約），訴外人蘇聰熙、李
      鳳琴以7,980,000 元，將系爭土地出賣予被告，被告依約
      給付部分價金5,500,000 元，並約定因系爭土地受法令限
      制無法辦理所有移轉登記，乃以訴外人蘇聰熙、李鳳琴為
      連帶債務人，就系爭土地設定擔保金額0000000 元之第1
      順位普通抵押權登記，為訴外人蘇聰熙、李鳳琴無法履行
      系爭契約之擔保，俟法令許可時，再辦理所有權移轉登記
      。
（二）訴外人彌陀漁會因請求清償債務，就蘇聰熙、李鳳琴所有
      系爭土地，向本院聲請強制執行（93年度執字第48913 號
      ），嗣原告以請求清償票款為由，向本院聲請就蘇聰熙所
      有系爭土地應有部分20014 分之100 為執行（93年度執字
      第66932 號），經本院民事執行處併入93年度執字第4891
      3 號執行，系爭土地於94年4 月1 日，以1,835,000 元由
      訴外人吳孫葉拍定等情，並經本院調閱上開執行卷查核屬
      實。
（三）被告於93年11月15日，即以第1 順位普通抵押權人，具狀
      聲明參與分配，並提出他項權利證明書。
四、原告提起本件分配表異議之訴，無非以被告於本件執行標的
    物拍定後，始取得債權證明文件即本院93年度重訴字第415
    號民事判決為其論據，是以本件所應審究者，即在於被告之
    第1 順位普通抵押權是否有效存在，被告得否以第1 順位抵
    押權優先受分配？經查：
（一）按抵押權所擔保之債權，原可由契約當事人自行訂定，此
      觀民法第861 條但書之規定自明，故契約當事人如訂定以
      將來發生之債權為被擔保債權，應非法所不許（最高法院
      94年度台上字第374 號判決意旨參照）。系爭抵押權之設
      定，係被告為擔保因購買系爭土地所支付予訴外人蘇聰熙
      、李鳳琴之5,500,000 元價金債權，於將來相關法律修正
      後，可獲得確保而設定，亦即於法律變更後，得請求訴外
      人蘇聰熙、李鳳琴將系爭土地應有部分移轉登記予被告所
      有，若訴外人蘇聰熙、李鳳琴不履行或無法履行時，系爭
      抵押權所擔保者即為債務不履行之損害賠償，則被告與訴
      外人蘇聰熙、李鳳琴係以將來可得確定之債權為抵押權擔
      保之客體，依上開說明，似非法所不許，是被告之第1順
      位普通抵押權應有效存在。
（二）按他債權人參與分配者，應於標的物拍賣、變賣終結或依
      法交債權人承受之日一日前，其不經拍賣或變賣者，應於
      當次分配表作成之日一日前，以書狀聲明之；依法對於執
      行標的物有擔保物權或優先受償權之債權人，不問其債權
      已否屆清償期，應提出其權利證明文件，聲明參與分配。
      強制執行法第32條第1 項、第34條第2 項分別定有明文。
      經查，本件系爭土地係於94年4 月1 日，由訴外人吳孫葉
      拍定，惟被告於93年11月15日即以被告為第1 順位抵押權
      人，具狀聲明參與分配，並提出他項權利證明書等情，有
      民事參與分配狀乙紙在卷可稽，其以第1 順位抵押權人聲
      明參與分配，自屬合法；況且，被告為第1 順位抵押權人
      ，對於執行標的物有擔保物權，縱被告未聲明參與分配，
      法院依強制執行法第34條第3 項規定，亦應依職權通知抵
      被告參與分配，並就已知之抵押債權金額列入分配，是自
      無逾期參與分配之情事。原告誤認被告係以確定判決為執
      行名義，並主張：被告逾期聲明參與分配云云，顯有誤解
      ，自不足採。
五、綜上所述，被告之第1 順位普通抵押權有效存在，且已於93
    年11月15日具狀聲明參與分配，從而，本院民事執行處以被
    告為第1 順位抵押權人，將其債權額5,500,000 元列入優先
    受償，並無違誤，原告起訴請求就被告之分配金額1,781,79
    4 元減為1,256,338 元，並將減少之525,456 元改分配予原
    告，洵屬無據，應予駁回。
六、結論：本件原告之訴為無理由，依民事訴訟法第78條，判決
    如主文。
中　　華　　民　　國　　94　　年　　10　　月　　20　　日
                  民事第二庭 審判長 法  官 鄭月霞
                                    法  官 伍逸康
                                    法　官 邱泰錄
上為正本係照原本作成。
如不服本判決，應於送達後20日內，向本院提出上訴狀並表明上
訴理由，如於本判決宣示後送達前提起上訴者，應於判決送達後
10日內補提上訴理由書（須附繕本）。
中　　華　　民　　國　　94　　年　　10　　月　　21　　日
                                    書記官 鄭翠蘭
